臺灣高等法院刑事判決　　　　　　　　 96年度交上易字第4號
上　訴　人　臺灣板橋地方法院檢察署檢察官
上　訴　人
即　被　告　甲○○
選任辯護人　郭芳宜律師
上列上訴人因被告過失致人於死案件，不服臺灣板橋地方法院95
年度交易字第125號，中華民國95年9月4日第一審判決（起訴案
號：臺灣板橋地方法院檢察署94年度偵字第12654號），提起上
訴，本院判決如下：
    主  文
原判決撤銷。
甲○○犯過失致人於死罪，處有期徒刑陸月，如易科罰金以銀元
參佰元即新臺幣玖佰元折算壹日。
    事  實
一、甲○○於民國94年7月1日凌晨3時許，駕駛車牌號碼DT-5509
    自用小客車，沿臺北縣板橋市○○路（下稱中山路）由南往
    北方向行駛，駛抵與同市○○路（下稱三民路）有燈光號誌
    管制之交岔路口，擬左轉三民路行駛，原應注意依道路交通
    安全規則規定，注意車前狀況，並隨時採取必要之安全措施
    ，及汽車行駛至交岔路口，左轉彎時，應行至交岔路口中心
    處左轉（該左轉行向並無左轉專用燈光號誌），而當時路面
    為乾燥柏油路面，道路無缺陷，無障礙物，視距良好，並能
    注意，竟疏未注意中山路對向車道有直行機車之車前狀況，
    及疏未注意，於經過停止線，未行駛至交岔路口中心處，即
    貿然開始左轉，並在路口，車身向左大角度橫斜，減慢車速
    ，準備完成左轉。適有乙○○（經原審判決有期徒刑6月，
    如易科罰金以銀元3百元折算1日，緩刑2年確定）騎乘車牌
    號碼JD8-250重型機車，後座搭載同事蘇敬凱，沿中山路由
    北往南方向直行，抵達交岔路口，應注意依該路段限度時速
    50 公里行車，及注意車前狀況，並隨時採取必要之安全措
    施，並能注意，而疏未注意，仍貿然以超過時速50公里之速
    度，超速行駛，並疏未注意中山路對向車道有車輛正在左轉
    之車前狀況，貿然駛過停止線，進入交岔路口，因太晚發現
    甲○○所駕駛車輛車身橫斜，減速待完成左轉，又因車速過
    快，煞避不及，機車車頭直接撞擊自用小客車車頭偏左部位
    。乙○○所駕駛機車失控倒地，乙○○、蘇敬凱雙雙摔落，
    致乙○○受有雙膝挫傷併擦傷、右手及右拇指挫傷之傷害；
    蘇敬凱受有右側急性硬腦膜下出血、蜘蛛膜下腔出血以及腦
    內出血之傷害。甲○○肇事後，於臺北縣政府警察局海山分
    局交通分隊警員據報前往處理時，即在犯罪被發覺前，向到
    場警員承認肇事，自首而接受裁判。蘇敬凱雖經送醫急救，
    仍於同年7月8日下午3時42分許，因頭部外傷併內出血神經
    性休克，不治死亡。
二、案經被害人乙○○及被害人蘇敬凱之父丙○○告訴，暨臺北
    縣政府警察局海山分局報請臺灣板橋地方法院檢察署檢察官
    偵查起訴。
    理  由
一、按被告以外之人於審判外之陳述，雖不符前4條之規定，而
    經當事人於審判程序同意作為證據，法院審酌該言詞陳述或
    書面陳述作成時之情況，認為適當者，亦得為證據；當事人
    、代理人或辯護人於法院調查證據時，知有第159條第1項不
    得為證據之情形，而未於言詞辯論終結前聲明異議者，視為
    同意作為證據，刑事訴訟法第159條之5，定有明文。證人即
    乙○○於警詢及檢察官訊問時，以犯罪嫌疑人或被告身分所
    為之言詞陳述，及亞東紀念醫院診斷證明書，雖屬被告以外
    之人於審判外之陳述，惟上訴人即被告甲○○及辯護人於本
    院知有刑事訴訟法第159條第1項不得為證據之情形，但未於
    言詞辯論終結前聲明異議，依首揭規定，視為同意該陳述作
    為證據。本院審酌各該言詞陳述作成時之情況，認為適當，
    該言詞或書面陳述，得為證據，合先敘明。
二、被告甲○○上揭過失致人於死、傷之事實，(一)有臺北縣政府
    警察局海山分局交通分隊道路交通事故調查報告表、道路交
    通事故現場圖、道路交通事故調查報告表(一)(二)、現場暨車損
    照片，附卷可證（見偵查卷第30頁至第41頁、原審卷第51頁
    至第53頁）。(二)證人即被害人乙○○因上述車禍致受有雙膝
    挫傷併擦傷、右手及右拇指挫傷之傷害，有亞東紀念醫院診
    斷證明書，在卷可稽（見相驗卷第35頁）；被害人蘇敬凱受
    有右側急性硬腦膜下出血、蜘蛛膜下腔出血以及腦內出血之
    傷害，雖經送醫急救，仍於94年7月8日下午3時42分許，因
    頭部外傷併內出血神經性休克，不治死亡等情，經臺灣板橋
    地方法院檢察署檢察官督同法醫師相驗明確，有亞東紀念醫
    院診斷證明書、相驗屍體證明書、驗斷書及勘驗筆錄、相驗
    照片，在卷足稽（見相驗卷第34頁、第67頁至第80頁）。(三)
    證人乙○○於警詢時以犯罪嫌疑人身分供述：我由光復橋下
    橋，沿中山路由北往南方向直行，被告是中山路由南往北左
    轉三民路，我發現被告之車輛時，他突然左轉，距離我2公
    尺，我有煞車，還是來不及，撞擊到車輛左前保險桿。我行
    駛於外側第2車道，車速超過限速時速50公里，我車速約時
    速52公里等語（見偵查卷3頁至第6頁）；於檢察官訊問時以
    被告身分供述：我騎乘機車到中山路與三民路口，看到被告
    之車輛待轉，並慢慢要停下來（見偵查卷第77頁）；於原審
    證述：我與蘇敬凱是同事，當時是下班，我要送他回板橋家
    裡。我由光復橋下橋，由中山路北往南直行。我行駛在外側
    第2車道，因為我知道過了該路口，車道會縮減為2個車道。
    我有在檢察官訊問時說，我騎乘機車到中山路與三民路口，
    看到被告之車輛待轉，並慢慢要停下來等語（見原審卷第15
    0頁至第157頁）。(四)被告於警詢供述：我沿中山路南往北行
    進，要左轉三民路，我並未發現乙○○所騎乘機車，故沒有
    閃避動作；於檢察官訊問時供述：我在中山路左轉時，有停
    在交岔路口網狀線範圍內，約停1至5秒，我停車再起動，沒
    有看到乙○○所騎乘機車（見偵查卷第89頁）。(五)按行車速
    度，依速限標誌或標線之規定；汽車行駛時，應注意車前狀
    況，並隨時採取必要之安全措施；汽車行駛至交岔路口，左
    轉彎時，應行至交岔路口中心處左轉。95年6月30日修正發
    布，95年7月1日施行前之道路交通安全規則第93條第1項、
    第94條第2項、第102條第1項第4款，定有明文。以證人乙○
    ○騎乘機車沿中山路由北向南行駛，行車情況明顯，被告於
    警詢及檢察官訊問時均自承並未發現乙○○之機車，則被告
    有未注意車前狀況情事，自屬灼然。又依卷附道路交通事故
    現場圖所示（見偵查卷第31頁），發生撞擊事故後，被告之
    車輛車身大角度橫斜，駐留在未達交岔路口中心處，車輛橫
    斜角度已近90度，堪認被告確實於未達交岔路口中心處，即
    行左轉，方可造成該狀況。而該交岔路口路段限速為時速50
    公里，有車道上標示可據（見原審卷第69、70頁）。證人乙
    ○○於警詢自承以約時速52公里超速行車等情（見偵查卷第
    5、6頁），惟證人乙○○係騎乘149cc之重型機車（見偵查
    卷第62頁），如僅時速52公里，速度不快，遇有危險狀況，
    緊急煞停、閃避，衡情應無困難。如前所述，證人乙○○及
    被告均有供述，被告於左轉時，已將車速放慢，證人乙○○
    並供稱有發現被告要左轉三民路，即仍有一些時間可以緊急
    煞停、閃避，如車速僅約52公里，應能避免發生碰撞，足認
    證人乙○○不僅超速行車，且係以超過時速50公里不少之速
    度，超速行車。又證人乙○○如能注意車前狀況，當能及早
    發現被告之車輛車身橫斜，減速待完成左轉，而能即時因應
    避禍。(六)綜上，本件交通事故，被告有未注意對向車道有直
    行機車之車前狀況，及於經過停止線，未行駛至交岔路口中
    心處，即開始左轉；證人乙○○則有以超過時速50公里不少
    之速度，超速行駛，及未注意前有車輛正在左轉之車前狀況
    之違反交通規則情事，已堪認定。依附卷交通事故調查報告
    表(一)(二)所載，事故發生時當時天候晴，路面為乾燥柏油路面
    ，道路無缺陷，無障礙物，視距良好，並無不能注意之情事
    。被告應注意，並能注意，而未注意，其有過失責任，洵堪
    認定。(七)被告行車有過失行為，致發生車禍事故，造成被害
    人蘇敬凱死亡、被害人乙○○受傷，被告之過失行為，與被
    害人之死傷結果，有相當因果關係。(八)至於檢察官認定被告
    有行經設有左轉專用燈光號誌之路口，未依號誌指示左轉，
    及左轉時，於禁止臨時停車之行人穿越道、網狀線範圍內，
    臨時停車之疏失。惟查，中山路由南向北與三民路交岔路口
    ，並無左轉專用號誌，於中山路由南向北號誌為綠燈時，可
    以直行、右轉及左轉等情，有臺北縣政府警察局海山分局95
    年月13日北縣海交字第0950020073號函暨所附照片可據（見
    原審卷第65頁至第72頁），足認被告並未違反燈光號誌指示
    左轉。另所謂臨時停車，係指車輛因上、下人、客，裝卸物
    品，其引擎未熄火，停止時間未滿3分鐘，保持立即行駛之
    狀態，為道路交通管理處罰條例第3條第9款所明定。被告係
    在交岔路口，減速或暫停，準備完成左轉，與上開臨時停車
    規定不合，自無違反行人穿越道、網狀線範圍內，禁止臨時
    停車之規定可言。另被告並未看見證人乙○○所騎乘機車，
    自對向車道直行前來，而有疏未注意車前狀況之疏失，已如
    前述。被告既未認知有直行車前來，即不能認定被告有未注
    意依轉彎車應讓直行車先行規定行車之疏失，併予敘明。(九)
    被告肇事後，於有偵查犯罪職權之公務員發覺其犯罪前，即
    主動向接獲報案前來處理之臺北縣警察局海山分局交通分隊
    警員何文仁承認肇事等情，有警員何文仁於94年7月1日製作
    之臺北縣政府警察局道路交通事故肇事人自首情形紀錄表，
    在卷足憑（見偵查卷第42頁），足認被告對於未發覺之犯罪
    ，自首而接受裁判。
三、被告否認就交通事故有上述過失責任，並辯稱：乙○○騎乘
    機車沿中山路由北往南行駛，違規行駛內側快車道，並闖紅
    燈左轉三民路，是肇事主因等語。
四、經查，被告就交通事故有上述過失責任，已如二、(五)所述。
    次查，證人乙○○自警詢之始，即始終否認有違規行駛內側
    快車道，及闖紅燈左轉三民路情事。而被告既於警詢及檢察
    官訊問時，明確供述其於肇事前，並未發現乙○○所騎乘機
    車，即無由目擊證實證人乙○○有上開違規情事。再查，依
    卷附道路交通事故現場圖所示（見偵查卷第31頁），中山路
    由北向南方向車道數，在交岔路口前，為4線車道，一過路
    口，即縮減為2線車道。則證人乙○○騎乘機車為於通過交
    岔路口後，順利進入車道，自然會向左偏移，不能因機車與
    自用小客車撞擊點，在中山路由北向南交岔路口前之內側快
    車道車道線，筆直延伸至交岔路口內處，即謂證人乙○○於
    行經交岔路口前，即行駛於內側快車道。又依車損照片顯示
    車損情形（見偵查卷第38、39頁），雖足認係機車車頭與自
    用小客車車頭偏左部位相撞擊，惟徵諸行車發現危險狀況，
    會有煞避動作，即轉向、煞車動作交雜，情況複雜，車輛自
    然產生偏移現象。即不能以上述車輛撞擊情形，據以推論機
    車是要由中山路由北向南，左轉三民路。被告所辯乃避重就
    輕、卸責之詞，不能採信。是以，本件事證明確，被告犯行
    堪以認定，應依法論科。
五、被告行為後，刑法施行法於95年6月14日修正公布，增訂第1
    條之1，95年7月1日施行，將刑法分則編所定罰金之貨幣單
    位均改為新臺幣，並將罰金數額分別提高為30倍或3倍，而
    94年2月2日修正公布，95年7月1日施行前刑法第33條第5款
    規定，罰金刑為銀元1元即新臺幣3元以上，修正後規定為新
    臺幣1千元以上，比較結果，法定刑有罰金刑之刑法第276條
    第1項、第284條第1項前段，以修正前規定有利於被告，依
    刑法第2條第1項規定，應適用修正前規定。又刑法第41條第
    1項前段，關於易科罰金之折算標準，及刑法第62條關於自
    首之規定，於94年2月2日修正公布，95年7月1日施行，易科
    罰金之折算標準，由銀元1百元、2百元、3百元，折算1日，
    修正為新臺幣1千元、2千元、3千元，折算1日；自首之減輕
    其刑，由應減輕其刑，修正為得減輕其刑；修正前規定俱較
    有利於被告。爰依刑法第2條第1項前段規定，就被告所犯刑
    法第276條第1項、第284條第1項前段之罪，及易科罰金之折
    算標準、自首之減輕其刑，均適用被告行為時即修正前規定
    。核被告所為，係犯修正前刑法第276條第1項之過失致人於
    死罪，及修正前同法第284條第1項前段之過失傷害罪（被告
    所犯過失傷害罪部分，經臺灣板橋地方法院檢察署於95年5
    月26日函請原審併案審理）。被告一過失行為導致被害人蘇
    敬凱死亡、被害人乙○○受傷，觸犯2罪名，為想像競合犯
    ，應依刑法第55條規定，從較重之過失致人於死罪處斷。被
    告所犯過失傷害罪，雖未經起訴，為與起訴部分有想像競合
    犯之裁判上一罪關係，為起訴效力所及，並經函請原審併案
    審理，本院應併予審理。被告對於未發覺之犯罪，自首而接
    受裁判，爰依修正前刑法第62條前段規定，減輕其刑。
六、原審以被告罪證明確，據以論罪科刑，固非無見。惟(一)如前
    所述，被告並無未注意依轉彎車應讓直行車先行規定行車之
    疏失，原判決認定被告有該疏失，尚有未洽。(二)被告係犯修
    正前刑法第276條第1項之過失致人於死罪，及修正前同法第
    284條第1項前段之過失傷害罪，原判決未為法律修正之比較
    適用，論以被告犯修正後規定，同有未洽。(三)被告與證人乙
    ○○均應負過失責任，而證人乙○○未注意車前狀況，嚴重
    超速行車，其過失程度並不亞於被告。原審先於95年7月31
    日判處乙○○有期徒刑6月，如易科罰金以銀元3百元折算1
    日，緩刑2年（已判決確定），卻於95年9月4日判處被告有
    期徒刑1年4月，顯失均衡。以刑法第276條第1項之過失致人
    於死罪，其法定本刑為2年以下有期徒刑、拘役或銀元2千元
    以下罰金，被告符合自首之規定，尚應依法減輕其刑，以被
    告之諸般犯罪情狀，判處有期徒刑1年4月，實屬過重。雖原
    判決量處被告罪刑，係審酌被告於事後未賠償被害人蘇敬凱
    家屬，反而於94年8月31日將其所有之房地設定最高限額新
    臺幣1千740萬元之抵押權予陽信商業銀行股份有限公司，以
    擔保第三人王足之債務，規避民事責任。然設定抵押原因甚
    夥，原審未調查緣由，即逕認定被告係為規避民事責任所為
    ，已嫌率斷。被告於本院陳明王足係其配偶，原判決所指設
    定抵押之房地，原即有因經營生意需要，設定抵押向銀行貸
    款，其另設定予陽信商業銀行股份有限公司，僅係轉貸而已
    等語。經查，王足為被告之配偶等情，有卷附法務部戶役政
    連結作業系統被告基本資料可按（見原審卷第13頁）。而被
    告將房地設定抵押予陽信商業銀行股份有限公司後，原設定
    予英商渣打銀行股份有限公司之抵押，即因清償而塗銷等情
    ，有土地、建物登記謄本、異動資料，在卷可稽（見原審卷
    第137、138頁、本院卷第62頁）。是不能以被告設定抵押予
    陽信商業銀行股份有限公司，即認定被告蓄意脫產，原判決
    據以對被告從重量刑，即有未當。何況，被告應否負民、刑
    事責任，如有爭議，原應依訴訟程序解決，被告倘未能於民
    、刑事責任終結前，賠償被害人蘇敬凱家屬，復未肯承認犯
    罪，而就其應否負刑責，提出答辯，充其量僅不能獲致從輕
    量刑之寬典，並非即可因此指為推諉卸責，犯罪後態度堪稱
    惡劣，而應從重量刑。檢察官上訴意旨，猶指原判決量刑過
    輕，指摘原判決不當，提起上訴，並無理由。被告上訴意旨
    ，指摘原判決不當，則為有理由。原判決既有上述可議之處
    ，即屬無可維持，本院應予撤銷改判。
七、本院審酌被告素行良好，此次行車過失程度尚非嚴重，惟其
    事後未能坦承行車疏忽，及肇事後已久，迄未能賠償被害人
    蘇敬凱家屬損失，達成民事和解之犯罪後態度，暨犯罪所生
    損害程度等一切情狀，量處有期徒刑6月，並依修正前刑法
    第41條第1項前段規定，諭知易科罰金之折算標準。
據上論斷，應依刑事訴訟法第369條第1項前段、第364條、第299
條第1項前段，刑法第2條第1項前段、第55條、修正前刑法第276
條第1項、第284條第1項前段、第62條前段、第41條第1項前段，
修正前罰金罰鍰提高標準條例第1條前段、第2條，判決如主文。
本案經檢察官鄭銘謙到庭執行職務。
中　　華　　民　　國　　96　　年　　4 　　月　　3  　日
　　　　　　　　　刑事第十三庭審判長法  官  曾德水
                                    法  官  王炳梁
                                    法  官  李錦樑
以上正本證明與原本無異。
不得上訴。
                                    書記官  吳金來
中　　華　　民　　國　　96　　年　　4 　　月　　3  　日
附錄：本案論罪科刑法條全文：
刑法第276條第1項。
（過失致死罪）
因過失致人於死者，處 2 年以下有期徒刑、拘役或 2 千元以下
罰金。
刑法第284條第1項前段。
（過失傷害罪）
因過失傷害人者，處 6 月以下有期徒刑、拘役或 5 百元以下罰
金，致重傷者，處1年以下有期徒刑、拘役或5百元以下罰金。
